臺灣高等法院民事判決
109年度重上字第517號
上  訴  人  湯文華  
訴訟代理人  林宇文律師
複  代理人  游文愷律師                
            張漢榮律師
被  上訴人  陳俊成  
訴訟代理人  賴國欽律師
上列當事人間請求損害賠償事件，上訴人對於中華民國109年5月
14日臺灣基隆地方法院108年度重訴字第71號第一審判決提起上
訴，本院於109年12月8日言詞辯論終結，判決如下：
    主      文
上訴駁回。
第二審訴訟費用由上訴人負擔。
    事實及理由
按「訴之變更或追加，非經他造同意，不得為之。但第二百五
  十五條第一項第二款至第六款情形，不在此限」、「訴狀送達
  後，原告不得將原訴變更或追加他訴。但有下列各款情形之一
  者，不在此限……三、擴張或減縮應受判決事項之聲明者」，
  民事訴訟法第446條第1項但書、第255條第1項但書第3款分別
  定有明文。上訴人於原審請求之金額為新臺幣（下同）750萬
  元，及自起訴狀繕本送達翌日起加計法定遲延利息，嗣於本院
  減縮請求如後述（本院卷第161頁），核屬減縮應受判決事項
  之聲明，合於上開規定。
上訴人起訴主張：被上訴人前向伊承租基隆市○○區○○街000號1
  至3樓房屋(下稱系爭房屋)，兩造訂立兩份租賃契約（下稱系
  爭租約），租期分別為民國99年11月11日至106年10月30日（1
  、2樓部分）、100年6月11日至106年10月30日（3樓部分）。
  系爭租約於106年10月30日租期屆至後，兩造未續訂租約，被
  上訴人理應於106年10月31日前搬遷、返還系爭房屋予伊，惟
  其仍繼續占有系爭房屋，遲未搬離，被上訴人已無占有系爭房
  屋之合法權源，其無權占有系爭房屋受有利益，致伊受有損害
  ，應返還不當得利。另其繼續占用系爭房屋，亦侵害次出租人
  即伊之租賃權，對於伊因此所受之損害，亦應負賠償責任。系
  爭房屋之所有權人楊清輝以存證信函向伊請求賠償，伊顯因「
  被上訴人拒不依系爭租約返還系爭房屋，而無法將系爭房屋返
  還所有權人楊清輝」，因此致生對楊清輝之損害賠償責任，被
  上訴人亦負有賠償義務。系爭租約約定之租金分別為12萬元、
  3萬元，自106年10月31日起至108年12月底，伊計受有 390萬
  元之租金損害，以及預期被上訴人尚須2年處理搬遷事宜，自1
  09年1月起至110年12月底，伊另受有360萬元相當於租金之損
  害。爰依民法第179條、第184條第1項前段、第2項之規定，求
  為命被上訴人給付750萬元，及自起訴狀繕本送達翌日起加計
  法定遲延利息之判決。
　被上訴人則以：上訴人前以兩造租約期滿，伊未遷離為由，聲
  請對伊為強制執行。伊提起債務人異議之訴，並提存810萬元
  之擔保金在案。嗣伊異議之訴經最高法院判決駁回確定後，上
  訴人遲未就前揭擔保金主張權利，伊亦因前揭強制執行，已於
  108年11月8日遷離系爭房屋。系爭房屋之所有權人楊清輝亦以
  同一基礎事實，另案對伊提起返還房屋之訴訟，並請求相當於
  租金之不當得利，上訴人得就前揭提存之擔保金進行取償，其
  請求相當於租金之不當得利或損害金，即屬無據等語，資為抗
  辯。
原審駁回上訴人之請求，上訴人聲明不服提起上訴，聲明：
　㈠原判決關於駁回上訴人後開第二項、第三項之訴部分廢棄。
　㈡被上訴人應給付上訴人495萬元，及自起訴狀繕本送達被上訴
    人翌日起至清償日止，按年息5％計算之利息。
　㈢被上訴人應自109年8月起至110年12月止，按月於每月月底前
    給付上訴人15萬元。
　㈣願供擔保，請准宣告假執行。
　被上訴人答辯聲明：
　㈠上訴駁回。
　㈡如受不利判決，願供擔保請准宣告免為假執行。
　（上訴人於原審之請求超過上開上訴範圍，已敗訴確定）。
上訴人主張前揭事實，提出系爭租約兩份、被上訴人提起之債
  務人異議之訴歷審判決、存證信函等件為證（原審卷第19-52
  頁）。兩造不爭執事項：
　㈠系爭房屋係上訴人於99年10月19日向楊清輝所承租，租期於1
    06年10月30日屆滿；另上訴人分別於99年10月20日、100年5
    月10日，將系爭房屋出租予被上訴人，其租期分別為99年 1
    1月11日至106年10月30日及100年6月11日至106年10月30日
    ，亦已於106年10月30日屆至。
  ㈡被上訴人未於系爭租約租期屆滿時，自系爭房屋遷離，遭上
    訴人聲請為強制執行，被上訴人另案提起債務人異議之訴。
上訴人請求被上訴人返還495萬元本息，及自109年8月起至110
  年12月止，按月於每月月底前給付上訴人15萬元，為被上訴人
  所否認，並以前詞置辯。
  ㈠系爭房屋係上訴人於99年10月19日向楊清輝所承租，租期於1
    06年10月30日屆滿；另上訴人分別於99年10月20日、100年5
    月10日，將系爭房屋出租予被上訴人，其租期分別為99年 1
    1月11日至106年10月30日、100年6月11日至106年10月30日
　　，系爭租約亦於106年10月30日屆至，被上訴人未於系爭租
    約租期屆滿時自系爭房屋遷離，遭上訴人聲請為強制執行，
    被上訴人則另案提起債務人異議之訴等事實，為兩造所不爭
    執，自堪信為真實。
　㈡上訴人依民法第179條之規定為本件之請求。按「無法律上之
    原因而受利益，致他人受損害者，應返還其利益」，民法第
    179條前段定有明文。被上訴人於系爭租約租期屆滿後仍繼
    續占用系爭房屋，固屬無占用權源而屬無權占有，再無權占
    有他人之房屋，可能獲得相當於租金之利益，雖為社會通常
    之觀念，然民法第179條前段之規定，判斷是否該當不當得
    利之成立要件時，應以「權益歸屬說」為標準，亦即倘欠缺
    法律上原因而違反權益歸屬對象取得其利益者，即應對該對
    象成立不當得利。被上訴人於系爭租約屆滿時，未自系爭房
    屋遷離，亦未將之返還予上訴人，固違反民法第455條之規
    定。然系爭房屋係上訴人向楊清輝所承租，租期已於106 年
    10月30日屆滿，顯然上訴人與楊清輝間就系爭房屋之租約屆
    滿時，上訴人對於系爭房屋已無使用、收益之權利，縱被上
    訴人因無權占有系爭房屋，而獲致相當於租金之不當得利
　　，受有損害者為系爭房屋之所有權人即楊清輝，上訴人未因
    被上訴人無權占有系爭房屋而受有任何損害，上訴人主張依
    民法第179條之規定，請求被上訴人給付相當於租金之不當
    得利如上訴聲明所示，於法無據，不應准許。
　㈢上訴人另依民法第184條第1項前段、第2項之規定為本件之請
    求，按「因故意或過失，不法侵害他人之權利者，負損害賠
    償責任……違反保護他人之法律，致生損害於他人者，負賠償
    責任」，民法第184條第1項前段、第2項定有明文。惟損害
    賠償之債，以有損害之發生及有責任原因之事實，並二者之
    間，有相當因果關係為成立要件。故原告所主張損害賠償之
    債，如不合於此項成立要件者，即難謂有損害賠償請求權存
    在。同前所述，被上訴人於系爭租約屆滿時，未自系爭房屋
    遷離，未將之返還予上訴人，固違反民法第455條之規定，
    惟系爭房屋係上訴人向楊清輝所承租，租期於106年10月30
    日屆滿，於上訴人與楊清輝間就系爭房屋之租約屆滿時
　　，上訴人對於系爭房屋已無使用、收益之權利，縱被上訴人
    因無權占有系爭房屋獲致相當於租金之不當得利，受有損害
    者為系爭房屋之所有權人即楊清輝，上訴人並未因被上訴人
    無權占有系爭房屋而受有任何損害，上訴人依民法第184條
    第1項前段、第2項之規定，請求被上訴人給付相當於租金之
    損害如上訴聲明所示，同屬無據，不應准許。
  ㈣上訴人另主張其因被上訴人未交還系爭房屋，致楊清輝對上
    訴人求償相當於租金之不當得利，其因此受有損害，故提起
    本件訴訟云云。惟按所謂不當得利，係以當事人無法律上原
    因而受利益，致他方受損害者，為其成立要件。上訴人雖為
    系爭房屋之次出租人，然無權占有系爭房屋者為被上訴人非
    上訴人。換言之，上訴人未因被上訴人無權占有系爭房屋而
    受有利益者，受有利益者為被上訴人或實際占用之基隆市私
    立百安老人長期照顧中心（養護型）（下稱百安長照中心）
　　與基隆市私立百福老人長期照顧中心（養護型）（下稱百福
    長照中心），衡情應由被上訴人或百安長照中心、百福長照
    中心對楊清輝負因無權占有系爭房屋之相當於租金之不當得
    利之義務。上訴人雖提出楊清輝寄發予上訴人之存證信函為
    其有利認定之證據，查楊清輝雖曾寄發存證信函予上訴人，
    要求上訴人自106年10月31日起至交還系爭房屋之日止，按
    月賠償36萬元損失云云（原審卷第51-52頁），然楊清輝僅
    以存證信函對於上訴人主張上開權利，上訴人未舉證證明其
    已依楊清輝之催告而賠償楊清輝所主張之損失，顯然上訴人
    未因楊清輝以存證信函為上開請求，而受有現實之損害。況
    楊清輝以百安長照中心、百福長照中心、田治華、本件被上
    訴人陳俊成、顏麗英為被告，請求返還房屋等訴訟，經原法
    院以109年3月26日108年度訴字第355號民事判決命⒈百安長
    照中心將系爭房屋二樓騰空返還楊清輝；⒉百福長照中心將
    系爭房屋一樓騰空返還楊清輝；⒊百安長照中心、百福長照
    中心將系爭房屋三樓騰空返還楊清輝，並命百安長照中心、
    百福長照中心給付或連帶給付相當於租金之不當得利，有楊
    清輝起訴狀、原法院108年度訴字第355號民事判決在卷可參
    （原審卷第103-109、127-149頁），楊清輝未將上訴人湯文
    華列為被告，益證上訴人因被上訴人未交還系爭房屋，致楊
    清輝對上訴人求償相當於租金之不當得利，其因此受有損害
    之主張，非屬可採。　
　㈤上訴人請求被上訴人賠償495萬元，既屬無據，則其另依給付
    遲延之規定（按即民法第229條、第231條之規定），請求被
    上訴人給付本金495萬元之自起訴狀繕本送達被上訴人翌日
    起至清償日止，按年息5％計算之利息，同屬無據，不應准許
    。以上，被上訴人於系爭租約租期屆滿後，雖未自系爭房屋
    遷出，並將系爭房屋交還予上訴人，然上訴人未因此而受有
    任何損害，上訴人依民法第179條、第184條第1項前段
　　、第2項及給付遲延之規定，請求被上訴人賠償其損害，自
    屬無據，不應准許。
綜上所述，上訴人依民法第179條、第184條第1項前段、第2項
  及給付遲延之規定，請求㈠被上訴人給付上訴人495萬元，及自
  起訴狀繕本送達被上訴人翌日起至清償日止，按年息5％計算之
  利息、㈡被上訴人自109年8月起至110年12月止，按月於每月月
  底前給付上訴人15萬元，不應准許，應予駁回；上訴人既受敗
  訴判決，其假執行之聲請亦失所依據，應併予駁回。原審（除
  確定部分外）為上訴人敗訴之判決，並駁回其假執行之聲請，
  核無不合。上訴意旨指摘原判決此部分不當，求予廢棄改判，
  為無理由，應予駁回。
本件因事證已臻明確，兩造其餘之攻擊、防禦方法及所為之立
  證，經審酌後認與判決之結果不生若何影響，無庸再逐一予以
  論列，合併敘明。
據上論結，本件上訴為無理由，依民事訴訟法第449條第1項、第
78條判決如主文。
中　　華　　民　　國　　109 　年　　12　　月　　22　　日
                  民事第八庭    
                        審判長法  官  陳邦豪
                              法  官  古振暉
                              法  官  湯美玉
正本係照原本作成。
如不服本判決，應於收受送達後20日內向本院提出上訴書狀，其
未表明上訴理由者，應於提出上訴後20日內向本院補提理由書狀
（均須按他造當事人之人數附繕本）上訴時應提出委任律師或具
有律師資格之人之委任狀；委任有律師資格者，另應附具律師資
格證書及釋明委任人與受任人有民事訴訟法第466條之1第1項但
書或第2項（詳附註）所定關係之釋明文書影本。如委任律師提
起上訴者，應一併繳納上訴審裁判費。
中　　華　　民　　國　　109 　年　　12　　月　　22　　日
　　　　　　　　　　　　　    書記官  陳美宜
附註：
民事訴訟法第466條之1（第1項、第2項）：
對於第二審判決上訴，上訴人應委任律師為訴訟代理人。但上訴
人或其法定代理人具有律師資格者，不在此限。
上訴人之配偶、三親等內之血親、二親等內之姻親，或上訴人為
法人、中央或地方機關時，其所屬專任人員具有律師資格並經法
院認為適當者，亦得為第三審訴訟代理人。